【裁判字號】    92,上訴,1282
【裁判日期】    920827
【裁判案由】    違反毒品危害防制條例
【裁判全文】
臺灣高等法院高雄分院刑事判決              九十二年度上訴字第一二八二號
    上  訴  人
    即  被  告  乙○○
    選任辯護人  林復華
右上訴人因違反毒品危害防制條例案件，不服台灣高雄地方法院九十一年度訴字第一
七三號中華民國九十二年五月十四日第一審判決（起訴案號：台灣高雄地方法院檢
察署九十一年度偵字第九八三七號），提起上訴，本院判決如左：
    主  文
原判決撤銷。
乙○○無罪。
    理  由
一、甲訴意旨略以：乙○○基於意圖營利之概括犯意，自民國九十一年二月初起，在
    高雄縣仁武鄉國道十號高速甲路仁武交流道旁之「小姐檳榔攤」前，以第一級毒
    品海洛因每兩（即三十七點五甲克）新台幣（下同）九萬元，第二級毒品安非他
    命每兩二萬三千元之價格，連續販賣海洛因及安非他命各三次合計安非他命一兩
    、海洛因一兩，予楊志雄施用。嗣於九十一年四月二日晚上八時三十分許，經警
    在高雄市○○區○○路二一○巷八號前，查獲楊志雄持有海洛因及安非他命後，
    據楊志雄之供述循線於九十一年四月十九日晚上十時三十分許，在「小姐檳榔攤
    」所在之貨櫃屋內查獲乙○○，並扣得第一級毒品海洛因十九點七甲克、第二級
    毒品安非他命一百九十六點一甲克、玻璃製吸食器一只、電子秤一個。認乙○○
    係犯毒品危害防制條例第四條第一項、第二項之罪嫌。
二、甲訴人認被告犯毒品危害防制條例第四條第一項、第二項之罪，係以楊志雄之指
    訴及有第一級毒品海洛因十九點七甲克、第二級毒品安非他命一百九十六點一甲
    克、玻璃製吸食器一只、電子秤一個扣案為其論據。訊據被告否認販賣第一級毒
    品海洛因及第二級毒品安非他命犯行，辯稱：所查扣之物，係因相信吸毒可以壯
    陽，故向李明治購入以供施用我並未販賣毒品予楊志雄等語。
三、按犯罪事實應依證據認定之，無證據不得推定其犯罪事實，刑事訴訟法第一百五
    十四條定有明文。所謂犯罪事實之證據，係指足以認定被告確有犯罪行為之積極
    證據而言，該項證據且須適合被告犯罪事實之認定，始得採為斷罪資料最高法院
    二十九年上字第三一０五號、五十三年台上字第二七五０號判例參照）。苟積極
    證據不足證明犯罪事實，被告之抗辯或反證縱屬虛偽，仍不能以資為積極證據應
    予採信之理由，而應為被告有利之認定。
四、經查：
  (一)共同被告或與被告無共同被告關係之共犯之自白及其他不利於己之陳述，固得採
    為認定被告犯罪之證據，但此項不利之供述，依刑事訴訟法第一百五十六條第二
    項之規定，仍應調查其他必要之證據，以察其是否與事實相符，不得專憑此項供
    述，為其他被告犯罪事實之認定。而犯毒品危害防制條例第四條第一項至第三項
    、第五條第一項至第三項、第六條第一項至第三項、第七條第一項至第三項、第
    八條第一項至第三項、第十條或第十一條第一項、第二項之罪，供出毒品來源，
    因而破獲者，得減輕其刑，該條例第十七條定有明文，因而為擔保犯上述之罪之
    共同被告或共犯不利於其他被告之陳述（即毒品來自其他被告之供述）之真實性
    ，尤應有足以令人確信其陳述為真實之補強證據，始能據以為論罪之依據。證人
    楊志雄係有施用第一級毒品海洛因及第二級毒品安非他命之人，於九十一年四月
    二日被警查獲，就其毒品之來源，於警訊中證稱：「大約自九十一年二月初起分
    三次在高雄縣仁武鄉國道十號高速甲路仁武交流道旁之『小姐檳榔攤』前，向綽
    號嘉和之人即乙○○購買第一級毒品海洛因三次一兩九萬元，購買第二級毒品安
    非他命三次一兩二萬三千元」等語（見警卷第四頁）；其於原審改稱：「在高雄
    市○○路與和平路口向『阿德』之人購買一、二次，第二級毒品安非他命一次都
    買一、二萬元，第一級毒品海洛因買三、四萬元，在警察局訊問時因毒癮發作，
    警察要我趕快簽名」等語（見原審卷第三十二頁），其於本院調查中亦證稱：「
    警訊筆錄『是我講的話，不真實。因為那時我毒癮發作人不舒服』，對原審之筆
    錄則『沒有意見。』」等語，經本院問其為何二次（警訊及原審證述）所言不一
    致，楊志雄則稱：「我在原審法院神智清醒，身體沒有不舒服，我今天也很清醒
    ，沒有毒癮發作的狀況。因為我覺得沒有那個事實（指警訊所言），如此說（即
    所陳述向被告購買毒品），我良心過不去。我不是向乙○○買毒品，而是一個叫
    『阿德』的人賣毒品給我的。『阿德』的姓名住所我講不出來。」、「警訊時我
    精神不好，警察問什麼，我就回答什麼。警察寫好筆錄我就簽名。」等語，楊志
    雄之指證既前後不一，而就其上述各情研析：前揭楊志雄之警訊陳述，係為博得
    減刑寬典，屬有利於已而不利於被告之供述，若無其他確切之佐證，不得採為不
    利於被告之認定。況楊志雄於原審及本院證述之情節，與其上開於警訊指述情節
    ，已不相一致，則楊志雄之證述即有瑕疵，自難僅憑楊志雄有瑕疵之陳述，即遽
    以認定被告販賣毒品之情事。
  (二)原審法院勘驗楊志雄警訊錄音帶，楊志雄雖明確陳稱：海洛因係向綽號「嘉和」
    之人買的，本來不知道他的真實姓名，經警員提示乙○○之前科資料照片（見警
    卷第十六頁）才知道是乙○○，年籍與警卷中乙○○年籍資料相同等語，且楊志
    雄陳述正常，並無毒癮發作或其他異狀，有原審法院九十二年四月十四日訊問筆
    錄可按（見原審卷第一二０頁）；證人即查獲本案之警員陳順丁於本院調查時證
    稱：「先查獲楊志雄，據其供述是乙○○販賣毒品給他。乙○○在高雄縣仁武鄉
    ○道十號高速甲路仁武交流道旁之『小姐檳榔攤』內交易，我們就申請搜索票，
    到小姐檳榔攤搜索，當時被告在場，並查獲海洛因、安非他命，電子秤、小型塑
    膠袋均有海洛因反應。」、「訊問過程中被告及楊志雄精神良好，沒有毒癮發作
    的現象。」、「製作完楊志雄的警訊筆錄後，還帶我們去『小姐檳榔攤』，我們
    在現場有看見乙○○的車子，所以回派出所後我們調乙○○的口卡給楊志雄指認
    。」、「本案先查獲楊志雄（四月二日），後查獲被告（四月十九日），因為當
    時楊志雄在屏東戒治所戒治中，所以沒有當場對質。」、「四月二日查獲楊志雄
    時，在小姐檳榔攤旁，有一輛白色小客車，我們根據車號資料，再調出乙○○的
    口卡供指認」、「楊志雄在警訊說他是向綽號叫阿和的人買毒品。」、「我們查
    獲被告當時，毒品及電子秤、塑膠袋、吸食器都放在桌上，海洛因、安非他命是
    分裝成六包、四包。有些毒品及現金是放在小皮包內，大部分毒品是放在桌上，
    吸食器、秤、塑膠袋、小皮包都是放在桌上。」、「我們只問楊志雄向被告購買
    幾次，標的物種類，海洛因每兩九萬元，沒有問到買賣時間、數量多寡。」等語
    。並有照片多幀在卷可資參證（見本院卷內），核與查獲各情相符，固堪採信，
    惟證人陳順丁上開之證詞，仍不足以補強楊志雄於警訊之供述內容為真實，其證
    言自難採為被告犯罪之基礎。
  (三)警方於九十一年四月十九日晚上十時三十分許，在前開被告乙○○經營之「小姐
    檳榔攤」所在之貨櫃屋內查獲乙○○，並扣得乙○○所有之第一級毒品海洛因、
    第二級毒品安非他命、殘留海洛因粉末之夾鏈袋、殘留海洛因粉末之電子秤，而
    前開扣案之疑似海洛因粉未七包，經送請法務部調查局鑑定結果，均含有一級毒
    品海洛因成分（合計淨重十七點一八甲克），有法務部調查局九十一年六月三日
    調科壹字第二二○○一三四二二號鑑定通知書附卷可稽（見原審卷第四十一頁）
    ，另疑似安非他命晶體、夾鏈袋及電子秤一個，經送請高雄醫學大學附設中和紀
    念醫院鑑定結果，晶體確係甲基安非他命（驗前毛重一九五甲克，驗後毛重一九
    四點五甲克），電子秤及夾鏈袋均有海洛因陽性反應，亦有高雄醫學大學附設中
    和紀念醫院九十一年四月三十日編號九一０四─二二四號及九十一年七月十六日
    編號九一○七─一三二號、九一○七─一三四號、九一○七─一三三號檢驗報告
    在卷可證（見原審卷第四十、二四、二五、二七頁），然上開扣押之毒品及鑑定
    報告，亦不足採為補強之證據，而資認定被告有販賣第一級毒品海洛因及第二級
    毒品安非他命予楊志雄之犯行。
  (四)被告之妻陳美樺係於九十一年二月二十三日在醫院產下一子，自九十一年二月二
    十二日至同年月二十六日住院，有出生證明書及住院醫療費用收據一紙附卷可稽
    （見原審卷第一０八、一０九頁），此與被告有無販賣第一級毒品海洛因、第二
    級毒品安非他命無關聯性。被告乙○○於警訊時否認有施用毒品之犯行，而於檢
    察官偵訊時改稱：我聽說安非他命、海洛因可以壯陽，買來試看看云云，於原審
    審理時又改稱當時陳美樺剛生產，如果承認施用毒品馬上被送勒戒處所觀察、勒
    戒云云，其供述雖有不一，惟查被告確有施用毒品之犯行，現正在戒治中，其所
    辯被查扣之第一級毒品海洛因、第二級毒品安非他命，係購入供自已施用，核此
    扣案之第一級毒品海洛因，合計淨重十七點一八甲克，尚不及被訴販賣第一級毒
    品海洛因一兩，另第二級毒品安非他命，驗前毛重一九五甲克，驗後毛重一九四
    點五甲克，分量約五兩，但此係在楊志雄被查獲十七天之後自被告之「小姐檳榔
    攤」查獲，亦不足以推斷係意圖營利，販入以供售賣；另查扣之玻璃製吸食器一
    只，正足證明其確施用第二級毒品安非他命，其所辯供自已施用一節，尚非不能
    採信，並不能因此推定被告犯販賣第一級毒品海洛因罪。被告於警訊中辯稱：扣
    案之毒品是於九十一年四月十九日晚上九時三十分許向李明治購買，購買第一級
    毒品海洛因及第二級毒品安非他命總價錢為七萬元云云，而於原審法院審理中稱
    ：扣案之毒品係李明治打電動玩具輸很多錢，便宜賣給我，這些錢是以我弟弟、
    妹妹的信用卡去借錢云云，固屬有違常情，但仍非可反證其有販賣第一級毒品海
    洛因及第二級毒品安非他命之犯行。
  (五)檢察官應善盡實質舉證責任，說服法院形成心證，若無法舉證說服法院形成有罪
    心證，即應依無罪推定原則，作有利被告之認定。綜上各情，本件自難僅憑證人
    楊志雄警訊時不利被告之供述暨前開查扣之海洛因、安非他命、電子秤，即率以
    推定被告有販賣第一級毒品海洛因、第二級毒品安非他命予楊志雄之情事。
五、原審為被告科刑之判決，不無違誤，被告上訴否認犯罪，為有理由，原判決即屬
    無可維持，應由本院撤銷改判，因不能證明被告犯罪，自應諭知被告無罪。
據上論斷，應依刑事訴訟法第三百六十九條第一項前段、第三百六十四條、第三百零
一條第一項，判決如主文。
本案經檢察官方娜蓉到庭執行職務。
中    華    民    國      九十二      年      八      月     二十七   日
                              臺灣高等法院高雄分院刑事第四庭
                                  審判長法官  蕭權閔
                                        法官  陳吉雄
                                        法官  陳啟造
右正本證明與原本無異。
檢察官如不服本判決應於收受本判決後十日內向本院提出上訴書狀，其未述上訴理
由者，並得於提起上訴後十日內向本院補提理由書狀（均須按他造當事人之人數附繕
本)「切勿逕送上級法院」。
                                      書記官  白蘭
中    華    民    國      九十二      年      八      月     二十七   日


司法院資訊處製作；財團法人民間司法改革基金會備份。
